臺灣臺北地方法院民事裁定　　　　　　95年度重訴字第1275號
原　　　告　己○○
　　　　　　戊○○○
　　　　　　庚○○
　　　　　　丙○○
　　　　　　丁○○
共　　　同
訴訟代理人　陳達成律師
被　　　告　社團法人中國國民黨
法定代理人　乙○○
訴訟代理人　李永然律師
　　　　　　林雯澤律師
複代理人　　溫藝玲律師
被　　　告　元利建設企業股份有限公司
法定代理人　甲○○
訴訟代理人　江東原律師
　　　　　　劉秋絹律師
　　　　　　邱靖貽律師
當事人間請求返還土地等事件，原告為訴之追加，本院裁定如下
：
    主  文
原告追加被告安泰商業銀行股份有限公司應協同被告元利建設企
業股份有限公司將坐落臺北市○○區○○段一小段第一七七及第
一五０地號土地上之地上權、抵押權等登記塗銷部分之訴駁回。
訴訟費用由原告負擔。
    理  由
一、按訴狀送達後，原告不得將原訴變更或追加他訴，但請求之
    基礎事實同一者，不在此限，民事訴訟法第255條第1項第2
    款定有明文。所謂請求之基礎事實同一，係指變更或追加之
　　訴與原訴之主要爭點有其共同性，各請求利益之主張在社會
  　生活上可認為同一或關連，而就原請求之訴訟及證據資料，
    於審理繼續進行在相當程度範圍內具有同一性或一體性，得
    期待於後請求之審理予以利用，俾先後兩請求在同一程序得
    加以解決，避免重複審理，進而為統一解決紛爭者，即屬之
    （最高法院95年度台上字第1573號判決意旨參照）。
二、本件原告己○○、戊○○○、庚○○、丙○○及丁○○起訴
    原聲明：(一)被告社團法人中國國民黨 (下稱國民黨)於民國
    94年10月7日就坐落臺北市○○區○○段1小段第150、173、
    174、168及177地號土地之所有權移轉登記予被告元利建設
    企業股份有限公司 (下稱元利公司)之處分行為應予撤銷；
    (二)元利公司應將前項土地所有權之登記返還給原告；(三)前項
    之請求無理由時，國民黨應給付原告新臺幣 (下同）43 億
    元，及自起訴狀繕本送達翌日起至清償日止，按年息5%計算
    之利息。嗣於起訴狀繕本送達被告前之95年11月16日具狀變
    更聲明為：(一)國民黨於94年10月7日、94年11月25日就坐落
    臺北市○○區○○段1小段第177及150地號土地 (下稱系爭
    土地)之所有權移轉登記予元利公司之處分行為應予撤銷；
    (二)元利公司應將前項土地之地上權、抵押權等所有負擔塗銷
    後，返還所有權之登記給原告；(三)前項之請求無理由時，被
    告應連帶給付原告78,568,960元，及自起訴狀繕本送達翌日
    起至清償日止，按年息5%計算之利息。再於本院審理中之96
    年3月14日具狀變更訴之聲明為：(一)確認國民黨於94年10月7
    日、94年11月25日就系爭土地之所有權移轉登記予元利公司
    之處分行為無效；(二)元利公司應將前項土地之地上權、抵押
    權等所有負擔塗銷並圍籬拆除後，返還所有權之登記及占有
    給原告；(三)前項之請求無理由時，被告應連帶給付原告78,5
    68,960元，及自起訴狀繕本送達翌日起至清償日止，按年息
    5%計算之利息。又於本院審理中之96年5月31日具狀變更訴
    之聲明為：(一)確認系爭土地之所有權屬原告所有；(二)元利公
    司應將前項土地之地上權、抵押權等所有負擔塗銷並圍籬拆
    除後，返還所有權之登記及占有給原告；(三)前項之請求無理
    由時，被告應連帶給付原告78,568,960元，及自起訴狀繕本
    送達翌日起至清償日止，按年息5%計算之利息。復於本院審
    理中之96年12月5日言詞辯論期日具狀追加被告安泰商業銀
    行股份有限公司 (下稱安泰銀行)並變更聲明為：(一)確認系
    爭土地之所有權屬原告所有；(二)安泰銀行應協同元利公司將
    前項土地之地上權、抵押權等登記塗銷，元利公司應將前項
    土地上之圍籬拆除，返還所有權登記予原告；(三)前項之請求
    無理由時，國民黨及元利公司應連帶給付原告78,568,960元
    ，及自起訴狀繕本送達翌日起至清償日止，按年息5%計算之
    利息；(四)前項之請求，願供擔保，請准宣告假執執行。
三、經查，除起訴狀繕本送達被告前，原告所為訴之變更外，被
    告均不同意原告為訴之變更及追加，本院除原告追加安泰銀
    行應協同元利公司將坐落臺北市○○區○○段一小段第177
    、150地號土地上之地上權、抵押權等登記塗銷部分外，亦
    以原告變更及追加之請求，與原請求部分，其請求基礎事實
    係屬同一，准其為訴之變更及追加（詳見判決書壹、程序部
    分之(二)所載）。次查，原告追加安泰銀行為上開請求部分，
    雖亦執其追加之請求與原請求之基礎事實同一為由，無須待
    被告同意，即得為訴之追加云云。惟查，不同之權利主體就
    其權利發生之原因事實，本不相同，原告追加安泰銀行應塗
    銷系爭土地之地上權及抵押權登記部分，其地上權及抵押權
    發生之原因事實，與其於原訴訟所述國民黨無權處分系爭土
    地，及元利公司惡意取得土地，並將系爭土地設定地上權及
    抵押權予安泰銀行之原因事實，顯不相同，蓋安泰銀行是否
    明知國民黨及元利公司無權處分系爭土地，要係另一社會事
    實，足見原訴與追加上開部分之訴，其主要爭點並無共同性
    ，各請求利益之主張在社會生活上尚非得認為同一或關連，
    而就原請求之訴訟及證據資料，於審理繼續進行在相當程度
    範圍內亦不具有同一性或一體性，亦即就原告追加安泰銀行
    為被告部分，仍須調查其他證據以認定事實，按諸首揭說明
    ，原告追加安泰銀行部分之訴與原請求之訴，其基礎事實尚
    非同一。又查，本件本院歷經96年1月25日、3月21日、5月
    16日、6月7日、9月6日、10月12日言詞辯論期日審理，期間
    兩造亦相互交換書狀，待至同年12月5日言詞辯論期日，已
    為成熟，得為判斷，若准許其為訴之追加，實有妨礙被告之
    防禦，亦使訴訟之終結延滯。此外，原告追加安泰銀行部分
    之訴，亦未符合民事訴訟法第255條第1項各款所列事由，其
    為上開追加，自應得被告之同意，始得為之。今被告既表明
    不同意原告追加安泰銀行為被告，原告追加之訴，即不合法
    ，應予駁回。
四、依民事訴訟法第249條第1項第6款，第95條，第78條，裁定
    如主文。
中　　華　　民　　國　　96　　年　　12　　月　　24　　日
                        民事第四庭法  官  劉坤典
以上為正本係照原本作成
如對本裁定抗告須於裁定送達後十日內向本院提出抗告狀
中　　華　　民　　國　　96　　年　　12　　月　　24　　日
                                  書記官 陳素卿
